ACORDAO-COMPLETO-2560078

ACÓRDÃO 7873/2022 ATA 41/2022 - SEGUNDA CÂMARA

VISTOS, relatados e discutidos estes autos de tomada de contas especial instaurada pelo Ministério do Desenvolvimento Regional - MDR contra Iêdo José Menezes Elias, ex-prefeito, José Raymundo dos Santos, ex-secretário municipal de obras, e a empresa Rosa Melo Construtora e Incorporadora Ltda. em decorrência de irregularidades na execução do Convênio 776/2009, celebrado com o Município de Belmonte/BA para a execução de drenagem de águas pluviais, pavimentação e meio fio em várias vias daquela localidade, agora em fase de análise de embargos de declaração, opostos pelos dois ex-gestores, contra o Acórdão 5006/2022-TCU-Segunda Câmara, que julgou suas contas irregulares, imputando-lhes débito e multa.
ACORDAM os Ministros do Tribunal de Contas da União, reunidos em sessão da 2ª Câmara, ante as razões expostas pelo Relator e com fundamento nos arts. 32, inciso II, e 34 da Lei 8.443/1992, em:
9.1. conhecer dos presentes embargos de declaração, para, no mérito, rejeitá-los;
9.2. encaminhar cópia desta decisão aos embargantes, com a informação de que o relatório e o voto que o fundamentam podem ser consultados no endereço eletrônico www.tcu.gov.br/acordaos.

Embargos de declaração opostos por Iêdo José Menezes Elias (ex-prefeito) e José Raymundo dos Santos (ex-secretário municipal de obras) contra decisão que julgou suas contas irregulares, imputando-lhes débito e multa em razão da não comprovação da regular aplicação dos recursos de convênio celebrado com o extinto Ministério da Integração Nacional para a execução de drenagem urbana de águas pluviais em Belmonte/BA.

Segunda Câmara

Município de Belmonte/BA

3. Embargantes: Iêdo José Menezes Elias (XXX.237.725-XX), ex-prefeito; e José Raymundo dos Santos (XXX.026.585-XX), ex-secretário municipal de obras

13.1. Ministros presentes: Bruno Dantas (Presidente), Aroldo Cedraz, Jorge Oliveira (Relator) e Antonio Anastasia.
13.2. Ministro-Substituto convocado que não participou da votação: Marcos Bemquerer Costa.

JORGE OLIVEIRA

Ministro-Substituto André Luís de Carvalho.

Trata-se de embargos de declaração opostos por Iêdo José Menezes Elias (ex-prefeito do Município de Belmonte/BA - gestão 2009/2012) e José Raymundo dos Santos (ex-secretário municipal de obras no mesmo período) contra o Acórdão 5006/2022-TCU-Segunda Câmara, que julgou suas contas irregulares, imputando-lhes débito e multa em razão da não comprovação da regular aplicação dos recursos do Convênio 776/2009, celebrado com o extinto Ministério da Integração Nacional para a execução de drenagem urbana de águas pluviais.
2.	A decisão embargada foi prolatada nos seguintes termos:
	"ACORDAM os Ministros do Tribunal de Contas da União, reunidos em Sessão da 2ª Câmara, ante as razões expostas pelo Relator em:
	9.1. declarar a revelia de Rosa Melo Construtora e Incorporadora Ltda., nos termos do art. 12, § 3º, da Lei 8.443/1992;
	9.2. rejeitar as alegações de defesa oferecidas por Iêdo José Menezes Elias e José Raymundo dos Santos;
	9.3. julgar irregulares as contas de Iêdo José Menezes Elias e José Raymundo dos Santos, além da Rosa Melo Construtora e Incorporadora Ltda., nos termos dos arts. 16, inciso III, alíneas 'b' e 'c', c/c o § 2º, alínea 'b'; 19, caput, e 23, inciso III, da Lei 8.443/1992, para condená-los solidariamente ao pagamento do correspondente débito, com a atualização monetária e os juros de mora calculados desde as datas informadas até o efetivo recolhimento, fixando-lhes o prazo de 15 (quinze) dias, contados da notificação, para que comprovem perante o Tribunal, nos termos do art. 214, inciso III, alínea 'a', do RI/TCU, o recolhimento da referida dívida em favor do Tesouro Nacional, na forma da legislação em vigor, sob as seguintes condições:
	Data da Ocorrência
	Valor Original (em R$) 

	19/4/2012
	72.557,40

	6/7/2012
	123.626,21

	9/7/2012
	7.195,17

	31/8/2012
	105.383,56

	4/10/2012
	138.872,94

	5/10/2012
	4.946,16

	11/10/2012
	8.370,42

	9.4. aplicar a multa prevista no art. 57 da Lei 8.443/1992, em desfavor de Iêdo José Menezes Elias e José Raymundo dos Santos, além de Rosa Melo Construtora e Incorporadora Ltda., individualmente, sob o respectivo valor de R$ 80.000,00 (oitenta mil reais) , fixando-lhes o prazo de 15 (quinze) dias, contados da notificação, para que comprovem, perante o Tribunal, nos termos do art. 214, inciso III, alínea 'a', do RI/TCU, o recolhimento da referida dívida ao Tesouro Nacional, com a devida atualização monetária, na forma da legislação em vigor;
	9.5. autorizar, caso requerido, nos termos do art. 26 da Lei 8.443/1992, e do art. 217 do RI/TCU, o parcelamento das dívidas fixadas por este acórdão em até 36 (trinta e seis) parcelas mensais e sucessivas, com a devida atualização monetária e os correspondentes acréscimos legais, esclarecendo aos responsáveis que a falta de pagamento de qualquer parcela importará no vencimento antecipado do saldo devedor, sem prejuízo das demais medidas legais;
	9.6. autorizar, desde logo, a cobrança judicial das dívidas fixadas por este acórdão, nos termos do art. 28, inciso II, da Lei 8.443/1992, diante do não atendimento à notificação; e
	9.7. enviar a cópia do presente acórdão, com o relatório e a proposta de deliberação, à Procuradoria da República no Estado da Bahia, nos termos do § 3º do art. 16 da Lei 8.443/1992, para o ajuizamento das ações civis e penas cabíveis."
3.	Transcrevo, a seguir, os argumentos preliminares e de mérito aduzidos pelos embargantes:
	"DA PRESCRIÇÃO
	Como se sabe, essa Egrégia Corte de Contas, em sessão plenária do dia 19 de outubro de 2022, aprovou a Resolução-TCU 344/2022, que regulamenta que prescrevem em cinco anos a pretensões punitiva e de ressarcimento (art. 2º) , a contar da data do conhecimento da irregularidade ou do dano, quando constatados em fiscalização realizada pelo Tribunal, pelos órgãos de controle interno ou pelo próprio órgão ou entidade da Administração Pública onde ocorrer a irregularidade (inciso IV, art. 2º) .
	Compulsando os presentes autos, denota-se que os recursos geridos e aplicados pelos embargantes (R$ 432.773,00 - 1ª parcela liberada em 15/06/2011) foram devidamente fiscalizadas em 17 de abril de 2013, tendo-se concluído pelo Relatório de Inspeção 010/2013-FPNFDRR/SEDEC/MI (peça 23) que as obras e serviços até aquela data (17/11/2013) estavam com o desempenho físico atingindo em percentual de aproximadamente 40% executado, dentro dos padrões previstos no cronograma do Plano de Trabalho aprovado.
	Ademais, as supostas irregularidades apontadas, que fundamentaram o acórdão recorrido, foram aventadas no Parecer Técnico 536/PT/ER/2016/SEDEC/DRR (peças 53-55) que é datado de 03/08/2016.
	Portanto, nos termos da Resolução-TCU 344/2022, haverá de se declarar a prescrição das pretensões punitivas e de ressarcimento, posto que entre a data do conhecimento das supostas irregularidades (17/11/2013 ou 03/08/2016) e a data da citação dos embargantes (1/09/2021, 13/09/2021 e 15/09/2021) transcorreu-se prazo superior aos cinco anos.
	DO MÉRITO RECURSAL
	O r. acórdão embargado, ao julgar pela irregularidade das contas referentes ao Convênio 776/2009 (Siafi 720549) , sobre a parcela dos recursos transferidos durante a gestão do embargante (2009/2012) , o fez sob o fundamento de um suposto dano ao erário 'em face (...) da parcial execução do empreendimento sem o necessário aproveitamento útil, ..., em prol da comunidade local', nos termos do Relatório de Tomada de Contas Especial 109/2019 (peça 75) , incorporado como razões de decidir pelo item 8 do r. voto do Ministro-Relator.
	A omissão do r. julgado fustigado se dá pelo fato de não se ter observado que no Relatório de Visita Técnica 2016_120_RVT_DRR_FOBF (peças 53, 54 e 55) , expressamente, consta que as obras então executadas se encontravam em bom estado de conservação e possuíam funcionalidade parcial, em todos os trechos à época inspecionados (item 6.1.5; item 6.2.6; item 6.3.6; item 6.4.6; item 6.5.6; item 6.6.6; item 6.7.6; item 6.8.6; item 6.9.6; e, item 6.10.6) .
	Houve, ainda, omissão do r. julgado embargado, que deixou de considerar que no Relatório de Inspeção 010/2013-FPNF-DRR/SEDEC/MI (Peça 23) restou consignado que os recursos transferidos durante a gestão do embargante, à ordem de 40% do conveniado, foram perfeitamente executados, dentro dos padrões então previstos no cronograma do plano de trabalho aprovado, ressaltando, apenas, que deveria ser apresentado ajustes no projeto aprovado a fim de garantir a maior funcionalidade do objeto pactuado e alcance do benefício social do convênio, uma vez que, naquela época, a drenagem superficial teria se mostrado subdimensionada e insuficiente diante das chuvas torrenciais do dia da inspeção. 
	(...) 
	Nesse diapasão, considerando-se as omissões acima descritas, concessiva venia, temos que o r. acórdão guerreado é contraditório ao imputar débito e multa aos embargantes, sob o fundamento de que ocorreu dano ao erário, decorrente da execução parcial do empreendimento sem o necessário aproveitamento útil, em prol da comunidade local, dos recursos do Convênio 776/2009 (Siafi 720549) , transferidos ao Município de Belmonte/BA durante sua gestão (2009/2012) .
	Isso porque, como visto dos relatórios acima mencionados, todo o recurso financeiro transferido durante a responsabilidade dos embargantes foi devidamente empregado, tudo conforme o quanto pactuado (aproximadamente 40% do total conveniado) , restando demonstrada, como era de se esperar, a funcionalidade parcial ao objeto do convênio à época.
	Certo é que a interrupção da execução do convênio, que ocorreu posteriormente ao encerramento do mandato do primeiro embargante (2009/2012) , ocasionando a constatação de que o plano de trabalho aprovado pela Sedec não foi cumprido, por inexecução da totalidade da drenagem urbana, com descaracterização do objeto pactuado, não apresentando, portanto, funcionalidade, como registrado no Parecer Técnico de Execução Física 157_PT_LCCS/2018/SEDEC/DRR/CGRR/CORE, não pode ser, agora, imputada aos embargantes, que deixaram seus respectivos cargos públicos em 31/12/2012, quando do encerramento daquele mandato eletivo 2009/2012, com a aplicação correta de todo os recursos por eles recebidos durante aquela Gestão (2009/2012) .
	Diante do exposto, requer-se o recebimento, processamento, conhecimento e provimento dos presentes embargos de declaração, para que:
	a) seja reconhecida a prescrição das pretensões punitivas e de ressarcimento no presente caso, em favor dos embargantes, nos termos da Resolução-TCU 344/22;
	b) E, no mérito recursal, seja suprida a omissão do acórdão embargado, sanando-se, assim, a contradição do r. julgado, que responsabilizou de forma equivocada os embargantes, que corretamente aplicaram os recursos recebidos sob sua responsabilidade enquanto gestores (2009/2012) declarando-se, então, seus efeitos infringentes, para que seja reformada a r. decisão objurgada, considerando, de consequência, por regular a aplicação dos recursos financeiros por ele geridos, referente ao repasse de, aproximadamente, 40% (quarenta por cento) do Convênio 776/2009 (Siafi 720549) ."
	É o relatório.

Iêdo José Menezes Elias (7528/OAB-BA)

Não atuou

EMBARGOS DE DECLARAÇÃO. TCE. CONVÊNIO. IMPLANTAÇÃO DE DRENAGEM PLUVIAL E PAVIMENTAÇÃO DE VIAS. INEXECUÇÃO PARCIAL. PARCELA EDIFICADA SEM FUNCIONALIDADE ADEQUADA. DÉBITO INTEGRAL. CONTAS IRREGULARES E MULTA. CONHECIMENTO DOS EMBARGOS. INEXISTÊNCIA DE CONTRADIÇÕES, OMISSÕES OU OBSCURIDADES. NÃO VERIFICADA A OCORRÊNCIA DE PRESCRIÇÃO. REJEIÇÃO. MANUTENÇÃO DO ACÓRDÃO ORIGINAL.

TOMADA DE CONTAS ESPECIAL (TCE)

não atuou

Atendidos os requisitos de admissibilidade previstos no art. 34 da Lei 8.443/1992, o expediente encaminhado conjuntamente por Iêdo José Menezes Elias (ex-prefeito do Município de Belmonte/BA - gestão 2009/2012) e José Raymundo dos Santos (ex-secretário municipal de obras no mesmo período) pode ser conhecido como embargos de declaração contra o Acórdão 5006/2022-TCU-Segunda Câmara.
2.	Registro, em primeiro lugar, que atuo neste feito em decorrência da aposentadoria do Ministro André Luis de Carvalho, relator da decisão recorrida.
3.	O referido acórdão julgou as contas dos embargantes irregulares, imputando-lhes débito, solidariamente com a empresa contratada, além de multas individuais, em razão da não comprovação da regular aplicação dos recursos do Convênio 776/2009, firmado com o extinto Ministério da Integração Nacional para a execução de drenagem urbana de águas pluviais.
4.	Nesta fase recursal, os embargantes aduzem, preliminarmente, a ocorrência de prescrição, nos termos da recém-editada Resolução-TCU 344/2002. Além disso, no mérito, alegam, em síntese, que houve omissão da decisão ao deixar de considerar que:
	(i) o Relatório de Visita Técnica 2016-120/RVT/DRR/FOBF (peças 53 a 55) registrou que a parcela das obras executadas durante sua gestão se encontrava em bom estado de conservação e possuía funcionalidade parcial, em todos os trechos inspecionados;
	(ii) o Relatório de Inspeção 010/2013/FPNF/DRR/SEDEC/MI (peça 23) consignou que os recursos transferidos durante a gestão do embargante, à ordem de 40% do conveniado, foram perfeitamente executados, dentro dos padrões previstos no plano de trabalho.
5.	Nesse contexto, concluem que o acórdão embargado teria seria contraditório ao imputar débito e multa aos embargantes quando não restou configurado dano ao erário, uma vez que todo o montante executado pelos embargantes foi corretamente empregado.
6.	Passando ao exame do recurso, anoto, inicialmente, que não se verifica a ocorrência de prescrição em relação aos fatos examinados neste processo.
7.	O Convênio 776/2009 teve vigência de 18/1/2010 a 10/1/2017 (peça 48) , com término do prazo para apresentação da prestação de contas em 10/2/2017. Esta data deve ser o marco inicial, conforme previsto pelo art. 4º, inciso II, da Resolução-TCU 344/2022, e os eventos interruptivos da contagem prescricional seriam:
	a) Parecer Técnico de Execução Física 157_PT_ LCCS/2018/SEDEC/DRR/CGRR/CORE, de 21/5/2018 (peça 61) ;
	b) Parecer Financeiro 053/2019/DTCE/CDTCE/CGPC/SPO/Secex/MDR, de 17/4/2019 (peça 69) ;
	c) Relatório do Tomador de Contas 38/2019, de 12/7/2019 (peça 75) ;
	d) citação dos envolvidos pelo TCU em setembro e outubro de 2021 (peça 124) ;
	e) julgamento do mérito da TCE, em 6/9/2022.
8.	Resta evidente a não incidência nem da regra de prescrição geral nem da intercorrente, não se verificando intervalo superior a 3 anos entre os vários atos de apuração dos fatos.
9.	Quanto ao mérito destes embargos, verifico que não existem as omissões apontadas. As conclusões do Relatório de Visita Técnica 2016-120/RVT/DRR/FOBF e do Relatório de Inspeção 010/2013/FPNF/DRR/SEDEC/MI foram ponderadas e analisadas por ocasião do julgamento original do processo, como demonstram os excertos abaixo reproduzidos, retirados do relatório do Acórdão 5006/2022-TCU-Segunda Câmara:
	"34.4. Desta forma, tendo em vista que o convênio descrito como 'Drenagem urbana de águas pluviais com serviços complementares de pavimentação e meio fio; ruas: Travessa Pedro Amorim, Travessa do Farol, Travessa Visconde de Cairu, Travessa da Matriz, Rua do Riacho Bom Jardim 1 - Farol, Rua do Riacho Bom Jardim 2 - São Benedito, Rua C, Rua D, Rua E, Rua F, Travessa G, Rua H, Travessa I, Travessa J, Travessa L, Travessa M, Rua do Horto, Rua da Valeta, Travessa da Valeta, ligação rede à lagoa receptora, dos bairros São Benedito e Bom Jardim, no município de Belmonte-BA'; foi executado de forma parcial, sem que pudesse haver aproveitamento da parte executada, verifica-se a sua inutilidade total, devendo os responsáveis responderem pelo valor total pago.
	34.5. No caso concreto, os fatos apurados no Parecer Financeiro 053/2019 e no Parecer Técnico de Execução Física no 157_PT_LCCS/2018 mostram que não houve funcionalidade das obras. As fotos constantes da defesa (peça 113, pp. 228-239) também mostram várias ruas pavimentadas, mas em nenhuma delas há indícios de que tenha sido feita drenagem subterrânea, o que, longe de socorrer os defendentes, confirmam a irregularidade.
	34.6. Na falta de identificação dos logradouros beneficiados com o convênio alvo deste processo, o concedente vistoriou todas as obras em curso no município e constatou que nenhuma das ruas recebeu drenagem subterrânea, o que abarca as obras do referido convênio e afasta a suscitada imprestabilidade do relatório técnico.
	34.7. Além disso, no Parecer Técnico 2016_536_PT_DRR_ER (peça 52, p. 5) , foi verificada a superposição de convênios para o mesmo objeto ou parte dele, ou seja, para os mesmos logradouros de um outro convênio. Em razão das conclusões do parecer mencionado, foi recomendada a liberação de recursos para a obra e realização de inspeção no município, com vistas a dirimir as dúvidas suscitadas na análise da execução do Convênio 776/2009.
	34.8. Dessa forma, foi realizada a vistoria in loco que resultou no Relatório de Visita Técnica 2016_120_RVT_DRR_FOBF, peças 53-55, datado de 26/12/2016, e que chegou à seguinte conclusão:
	'7 	CONCLUSÕES
	7.1 É importante ressaltar que se contou com o apoio de pessoas locais, que acompanharam a execução das obras, neste contexto a inspeção ficou sujeita à memória das pessoas, o que indica fragilidade no processo de conferência. 
	7.2 Não foi possível identificar as obras de cada convênio, pois, a própria informante não soube precisar quais as obras por convênio, neste contexto, foi feito uma vistoria geral, ou seja, englobando todas as obras em conjunto;
	7.3 Não foi executado drenagem subterrânea em nenhum logradouro;
	7.4 Há logradouros que a pavimentação é intermitente, ou seja, existem trechos não pavimentados;
	7.5 Foi pavimentado uma área de aproximadamente 16.278,00m²;
	7.6 Por fim informa-se que esta análise se refere exclusivamente sobre a execução física do objeto, sem prejuízo das demais análises técnicas, jurídicas, financeiras e contábeis e outras que venham a ser feitas.'
	34.9. Veja que a fiscalização é clara ao dizer que nenhum dos logradouros recebeu drenagem. O objeto principal do Convênio 776/2009, vale frisar, era a drenagem urbana de águas pluviais, com serviços complementares de pavimentação e meio fio em diversas ruas do município, sendo que, conforme dito acima, nada foi executado da drenagem subterrânea prevista para aqueles logradouros. Pode-se inferir, portanto, que a pavimentação que já encontrava assentada teria que ser destruída total ou parcialmente para que a drenagem subterrânea pudesse ser executada, inviabilizando por completo o orçamento estimado para a obra conforme previsto no Plano de Trabalho aprovado e resultando em prejuízo correspondente ao pavimento.
	34.10. Além disso, como o convênio previa a execução da drenagem subterrânea (peça 3, p. 2) , cuja finalidade era combater alagamento e invasão de imóveis por águas de chuvas (comprometendo de forma significativa a tranquilidade e segurança de todos os moradores da área, peça 2, p. 16, e peça 3, p. 3) , a falta de execução da drenagem subterrânea permite rejeitar a parcela executada, posto que o problema de alagamento que ensejou o repasse, além de não solucionado, tende a se agravar, pois o volume de água jorrando pelas ruas aumentará, já que a pavimentação executada retira a absorção pelo solo de parte da água da chuva. Dessa forma, a parcela executada da obra não alcançou os objetivos pretendidos, mas, ao contrário, agravou ainda mais o problema social que deveria ser solucionado com a celebração do convênio.
	34.11. No caso em tela, além do mais, não se vislumbra a possibilidade de aproveitamento do que foi executado para conclusão posterior do objeto avençado, não podendo ser extraídos daquilo realizado quaisquer dos benefícios almejados originalmente. Houve, portanto, completo desperdício de dinheiro público, o qual deve ser integralmente devolvido aos cofres federais. A jurisprudência desta Corte tem reiterado esse entendimento de acordo com os Acórdão 2828/2015-TCU-Plenário, 1.731/2015 - 1ª Câmara, 1.960/2015 - 1ª Câmara, 3.324/2015 - 2ª Câmara, 7.148/2015 - 1ª Câmara e 2.158/2015 - 2ª Câmara." (grifei) 
10.	Fica evidente, a partir do teor dos dois relatórios de inspeção mencionados, que apenas as obras de pavimentação foram implementadas. A drenagem não foi executada. 
11.	Consequentemente, os investimentos foram integralmente impugnados por não terem sido atingidos os objetivos pactuados. Ao contrário. A execução apenas da pavimentação tende a agravar os problemas de inundação que o convênio visava combater. Além disso, a ausência da drenagem compromete a durabilidade dos serviços de pavimentação, que terão sua vida útil expressivamente reduzida.
12.	Do mesmo modo, como a parcela do empreendimento realizado durante a gestão dos embargantes, que corresponde a cerca de 40% do total, abarcou apenas obras de pavimentação, não há como falar na possibilidade de seu aproveitamento. Mesmo porque existe uma ordem lógica para a execução desses serviços: a drenagem deve preceder as camadas superficiais do pavimento, sob pena de se ter que desfazer parte das obras realizadas anteriormente.
13.	Não procedem, portanto, as alegações no sentido de haver omissão no julgamento do processo em analisar a conclusão dos referidos documentos.
14.	Nesse contexto, não constatada a existência de nenhuma omissão, ou de qualquer outra falha que justifique a modificação do acórdão recorrido, os presentes embargos devem ser rejeitados.
	Ante o exposto, voto por que o Tribunal adote a minuta de acórdão que ora submeto à deliberação deste Colegiado.
TCU, Sala das Sessões, em 29 de novembro de 2022.
JORGE OLIVEIRA 
Relator